ACORDAO-COMPLETO-2356525

ACÓRDÃO 1429/2019 ATA 22/2019 - PLENÁRIO

VISTOS, relatados e discutidos estes autos de tomada de contas especial instaurada pela Gerência Executiva do Instituto Nacional do Seguro Social (INSS) em razão do prejuízo causado pelo Sr. Francisco Ricardo Lima Cruz, servidor da entidade em decorrência da concessão irregular de benefícios previdenciários;
ACORDAM os ministros do Tribunal de Contas da União, reunidos em sessão do Plenário, diante das razões expostas pelo relator, em: 
9.1. excluir da relação processual as Sras. Maria Miranda Albuquerque (CPF XXX.545.263-XX) e Raimunda Menezes de Souza (CPF XXX.034.233-XX) ;
9.2. julgar irregulares as contas do Sr. Francisco Ricardo Lima Cruz (XXX.957.113-XX) , na condição de ex-servidor do INSS, com fundamento nos arts. 1º, inciso I, 16, inciso III, alínea “d”, e 19, caput, da Lei 8.443/1992, c/c os arts. 19 e 23, inciso III, da mesma Lei, e com arts. 1º, inciso I, 209, inciso IV, e 210 e 214, inciso III, do Regimento Interno;
9.3. condenar o responsável acima mencionado ao pagamento das importâncias abaixo especificadas, com a fixação do prazo de 15 (quinze) dias, a contar da notificação, para comprovar, perante o Tribunal (art. 214, inciso III, alínea “a”, do Regimento Interno) , o recolhimento da dívida aos cofres do Instituto Nacional do Seguro Social – INSS, atualizada monetariamente e acrescida dos juros de mora, calculados a partir das datas mencionadas, até a data do recolhimento, na forma prevista na legislação em vigor, pela concessão irregular dos seguintes benefícios previdenciários aos beneficiados a seguir indicados:
a) beneficiária: Maria Miranda Albuquerque:
	DATA DA OCORRÊNCIA
	VALOR ORIGINAL (R$) 

	7/3/2003
	177,33

	7/4/2003
	200,00

	7/5/2003
	240,00

	12/6/2003
	240,00

	4/7/2003
	240,00

	6/8/2003
	240,00

	8/9/2003
	240,00

	6/10/2003
	240,00

	7/11/2003
	240,00

	5/12/2003
	220,00

	5/12/2003
	240,00

	8/1/2004
	240,00

	5/2/2004
	240,00

	4/3/2004
	240,00

	6/4/2004
	240,00

	6/5/2004
	240,00

	4/6/2004
	260,00

	6/7/2004
	260,00

	6/8/2004
	260,00

	6/9/2004
	260,00

	7/10/2004
	260,00

	8/11/2004
	260,00

	6/12/2004
	260,00

	6/12/2004
	260,00

	6/1/2005
	260,00

	9/2/2005
	260,00

	4/3/2005
	260,00

	7/4/2005
	260,00

	5/5/2005
	260,00

	8/6/2005
	300,00

	6/7/2005
	300,00

	4/8/2005
	300,00

	8/9/2005
	300,00

	6/10/2005
	300,00

	8/11/2005
	300,00

	6/12/2005
	300,00

	6/12/2005
	300,00

	9/1/2006
	300,00

	6/2/2006
	300,00

	6/3/2006
	300,00

	6/4/2006
	300,00

	8/5/2006
	350,00

	6/6/2006
	350,00

	7/7/2006
	350,00

	7/8/2006
	350,00

	6/9/2006
	175,00

	6/9/2006
	350,00

	5/10/2006
	350,00

	7/11/2006
	350,00

	7/12/2006
	175,00

	7/12/2006
	350,00

	5/1/2007
	350,00

	6/2/2007
	350,00

	6/3/2007
	350,00

	9/4/2007
	350,00

	7/5/2007
	380,00

	6/6/2007
	380,00

	5/7/2007
	380,00

	6/8/2007
	380,00

	6/9/2007
	190,00

	6/9/2007
	380,00

	5/10/2007
	380,00

	7/11/2007
	380,00

	6/12/2007
	190,00

	6/12/2007
	380,00

b) beneficiária: Raimunda Menezes de Souza:
	DATA DA OCORRÊNCIA
	VALOR ORIGINAL (R$) 

	20/5/2003
	100,00

	20/5/2003
	240,00

	20/5/2003
	1.813,33

	20/6/2003
	240,00

	21/7/2003
	240,00

	8/8/2003
	240,00

	5/9/2003
	240,00

	7/10/2003
	240,00

	7/11/2003
	240,00

	5/12/2003
	240,00

	5/12/2003
	240,00

	8/1/2004
	240,00

	6/2/2004
	240,00

	5/3/2004
	240,00

	7/4/2004
	240,00

	7/5/2004
	240,00

	7/6/2004
	260,00

	7/7/2004
	260,00

	6/8/2004
	260,00

	8/9/2004
	260,00

	7/10/2004
	260,00

	8/11/2004
	260,00

	7/12/2004
	260,00

	7/12/2004
	260,00

	7/1/2005
	260,00

	9/2/2005
	260,00

	7/3/2005
	260,00

	7/4/2005
	260,00

	6/5/2005
	260,00

	7/6/2005
	300,00

	7/7/2005
	300,00

	5/8/2005
	300,00

	8/9/2005
	300,00

	7/10/2005
	300,00

	8/11/2005
	300,00

	7/12/2005
	300,00

	7/12/2005
	300,00

	6/1/2006
	300,00

	7/2/2006
	300,00

	7/3/2006
	300,00

	7/4/2006
	300,00

	8/5/2006
	350,00

	7/6/2006
	350,00

	7/7/2006
	350,00

	7/8/2006
	350,00

	8/9/2006
	175,00

	8/9/2006
	350,00

	6/10/2006
	350,00

	8/11/2006
	350,00

	7/12/2006
	175,00

	7/12/2006
	350,00

	8/1/2007
	350,00

	7/2/2007
	350,00

	7/3/2007
	350,00

	9/4/2007
	350,00

	8/5/2007
	380,00

	8/6/2007
	380,00

	6/7/2007
	380,00

	7/8/2007
	380,00

	10/9/2007
	190,00

	10/9/2007
	380,00

	5/10/2007
	380,00

c) Pedro Félix Neto:
	DATA DA OCORRÊNCIA
	VALOR ORIGINAL (R$) 

	24/5/1999
	999,61

	24/5/1999
	1.666,01

	9/6/1999
	999,61

	8/7/1999
	1.014,70

	6/8/1999
	1.014,70

	8/9/1999
	1.014,70

	7/10/1999
	1.014,70

	8/11/1999
	1.014,70

	9/12/1999
	930,14

	9/12/1999
	1.014,70

	10/1/2000
	1.014,70

	7/2/2000
	1.014,70

	9/3/2000
	1.014,70

	7/4/2000
	1.014,70

	8/5/2000
	1.014,70

	8/6/2000
	1.014,70

	7/7/2000
	1.073,65

	7/8/2000
	1.073,65

	8/9/2000
	1.073,65

	6/10/2000
	1.073,65

	8/11/2000
	1.073,65

	7/12/2000
	1.073,65

	7/12/2000
	1.073,65

	8/1/2001
	1.073,65

	7/2/2001
	1.073,65

	7/3/2001
	1.073,65

	6/4/2001
	1.073,65

	8/5/2001
	1.073,65

	7/6/2001
	1.073,65

	6/7/2001
	1.155,89

	7/8/2001
	1.155,89

	10/9/2001
	1.155,89

	5/10/2001
	1.155,89

	8/11/2001
	1.155,89

	7/12/2001
	1.155,89

	7/12/2001
	1.155,89

	8/1/2002
	1.155,89

	7/2/2002
	1.155,89

	7/3/2002
	1.155,89

	5/4/2002
	1.155,89

	8/5/2002
	1.155,89

	7/6/2002
	1.155,89

	5/7/2002
	1.262,23

	7/8/2002
	1.262,23

	6/9/2002
	1.262,23

	7/10/2002
	1.262,23

	7/11/2002
	1.262,23

	6/12/2002
	1.262,23

	6/12/2002
	1.262,23

	8/1/2003
	1.262,23

	7/2/2003
	1.262,23

	11/3/2003
	1.262,23

	7/4/2003
	1.262,23

	8/5/2003
	1.262,23

	6/6/2003
	1.262,23

	7/7/2003
	1.511,01

	7/8/2003
	1.511,01

	5/9/2003
	1.511,01

	7/10/2003
	1.511,01

	7/11/2003
	1.511,01

	5/12/2003
	1.511,01

	5/12/2003
	1.511,01

	8/1/2004
	1.511,01

	6/2/2004
	1.511,01

	5/3/2004
	1.511,01

	7/4/2004
	1.511,01

	7/5/2004
	1.511,01

	7/6/2004
	1.579,45

	7/7/2004
	1.579,45

	6/8/2004
	1.579,45

	8/9/2004
	1.579,45

	7/10/2004
	1.579,45

	8/11/2004
	1.579,45

	7/12/2004
	1.579,45

	7/12/2004
	1.579,45

	7/1/2005
	1.579,45

	9/2/2005
	1.579,45

	7/3/2005
	1.579,45

	7/4/2005
	1.579,45

	6/5/2005
	1.579,45

	7/6/2005
	1.679,82

	7/7/2005
	1.679,82

	5/8/2005
	1.679,82

	8/9/2005
	1.679,82

	7/10/2005
	1.679,82

	8/11/2005
	1.679,82

	7/12/2005
	1.679,82

	7/12/2005
	1.679,82

	6/1/2006
	1.679,82

	7/2/2006
	1.679,82

	7/3/2006
	1.679,82

	8/3/2006
	2.034,60

	7/4/2006
	1.679,82

	8/5/2006
	1.763,81

	7/6/2006
	1.763,81

	7/7/2006
	1.763,81

	7/8/2006
	1.763,81

	8/9/2006
	881,90

	8/9/2006
	1.763,81

	6/10/2006
	1.763,97

	8/11/2006
	1.763,97

	7/12/2006
	882,07

	7/12/2006
	1.763,97

	8/1/2007
	1.763,97

	7/2/2007
	1.763,97

	7/3/2007
	1.763,97

	9/4/2007
	1.763,97

	8/5/2007
	1.822,18

	8/6/2007
	1.822,18

	6/7/2007
	1.822,18

	7/8/2007
	1.822,18

	10/9/2007
	911,09

	10/9/2007
	1.822,18

	5/10/2007
	1.822,18

	d) Terezinha Ribeiro Cruz:
	DATA DA OCORRÊNCIA
	VALOR ORIGINAL (R$) 

	20/8/2002
	93,33

	3/9/2002
	200,00

	2/10/2002
	200,00

	5/11/2002
	200,00

	3/12/2002
	100,00

	3/12/2002
	200,00

	3/1/2003
	200,00

	4/2/2003
	200,00

	6/3/2003
	200,00

	2/4/2003
	200,00

	5/5/2003
	240,00

	3/6/2003
	240,00

	2/7/2003
	240,00

	4/8/2003
	240,00

	3/9/2003
	240,00

	3/10/2003
	240,00

	4/11/2003
	240,00

	2/12/2003
	240,00

	2/12/2003
	240,00

	5/1/2004
	240,00

	3/2/2004
	240,00

	2/3/2004
	240,00

	2/4/2004
	240,00

	4/5/2004
	240,00

	2/6/2004
	260,00

	2/7/2004
	260,00

	3/8/2004
	260,00

	2/9/2004
	260,00

	4/10/2004
	260,00

	3/11/2004
	260,00

	2/12/2004
	260,00

	2/12/2004
	260,00

	4/1/2005
	260,00

	2/2/2005
	260,00

	2/3/2005
	260,00

	4/4/2005
	260,00

	3/5/2005
	260,00

	2/6/2005
	300,00

	4/7/2005
	300,00

	2/8/2005
	300,00

	2/9/2005
	300,00

	4/10/2005
	300,00

	3/11/2005
	300,00

	2/12/2005
	300,00

	2/12/2005
	300,00

	3/1/2006
	300,00

	2/2/2006
	300,00

	2/3/2006
	300,00

	4/4/2006
	300,00

	3/5/2006
	350,00

	2/6/2006
	350,00

	4/7/2006
	350,00

	2/8/2006
	350,00

	4/9/2006
	175,00

	4/9/2006
	350,00

	3/10/2006
	350,00

	3/11/2006
	350,00

	4/12/2006
	175,00

	4/12/2006
	350,00

	3/1/2007
	350,00

	2/2/2007
	350,00

	2/3/2007
	350,00

	3/4/2007
	350,00

	3/5/2007
	380,00

	4/6/2007
	380,00

	3/7/2007
	380,00

	2/8/2007
	380,00

	4/9/2007
	190,00

	4/9/2007
	380,00

	2/10/2007
	380,00

	5/11/2007
	380,00

9.4. aplicar ao Sr. Francisco Ricardo Lima Cruz (XXX.957.113-XX) a multa prevista no art. 57 da Lei 8.443/1992, c/c o art. 267 do Regimento Interno, no valor de R$ 50.000,00 (cinquenta mil reais) , fixando-lhes o prazo de 15 (quinze) dias, a contar da notificação, para que comprovem, perante o Tribunal (art. 214, III, alínea “a”, do Regimento Interno) , o recolhimento das dívidas aos cofres do Tesouro Nacional, atualizadas monetariamente desde a data deste acórdão até a do efetivo recolhimento, se forem pagas após o vencimento, na forma da legislação em vigor;
9.5. autorizar a cobrança judicial das dívidas, caso não atendidas as notificações, na forma do art. 28, inciso II, da Lei 8.443/1992;
9.6. autorizar, desde logo, caso solicitado e o processo não tenha sido remetido para cobrança judicial, o pagamento das dívidas em até 36 parcelas mensais e consecutivas, nos termos do art. 26 da Lei 8.443/1992, c/c o art. 217 do Regimento Interno/TCU, fixando-se o vencimento da primeira parcela em 15 dias, a contar do recebimento da notificação, e o das demais a cada 30 dias, devendo incidir sobre cada valor mensal os correspondentes acréscimos legais, na forma prevista na legislação em vigor, sem prejuízo de alertar a responsável de que a falta de comprovação do recolhimento de qualquer parcela implicará o vencimento antecipado do saldo devedor;
9.7. considerar grave a infração cometida pelo responsável Francisco Ricardo Lima Cruz (XXX.957.113-XX) ;
9.8. declarar o responsável acima mencionado inabilitado para o exercício de cargo em comissão ou função de confiança no âmbito da Administração Pública Federal, nos termos do art. 60 da Lei 8.443/92, pelo período de cinco anos;
9.9. dar ciência desta deliberação ao Procurador-Chefe da Procuradoria da República no Estado do Ceará, nos termos do § 3º do art. 16 da Lei 8.443/1992, c/c o § 7º do art. 209 do Regimento Interno do TCU, para adoção das medidas que entender cabíveis;
9.10. comunicar ao Instituto Nacional do Seguro Social e à Procuradoria Geral Federal que a decisão pela exclusão dos segurados beneficiados não impede a adoção de providências administrativas e/ou judiciais com vistas a reaver valores que eventualmente foram pagos a esses segurados em razão das concessões irregulares de benefícios previdenciários.

Tomada de contas especial instaurada diante de prejuízo causado em decorrência da concessão irregular de benefícios previdenciários.

Instituto Nacional do Seguro Social.

3. Responsáveis: Francisco Ricardo Lima Cruz (XXX.957.113-XX); Maria Miranda Albuquerque (XXX.545.263-XX); Raimunda Meneses de Souza (XXX.034.233-XX).

13.1. Ministros presentes: José Mucio Monteiro (Presidente), Walton Alencar Rodrigues, Benjamin Zymler, Augusto Nardes, Raimundo Carreiro e Vital do Rêgo (Relator).
13.2. Ministro-Substituto convocado: André Luís de Carvalho.

VITAL DO RÊGO

Adoto como relatório o pronunciamento da Secretaria de Controle Externo no Estado do Ceará, atual Secretaria do TCU no Estado do Ceará (peça 28) , que contou com a anuência do corpo diretivo daquela unidade e do representante do MPTCU (peças 29 a 31) , lavrada nos seguintes termos:
INTRODUÇÃO
1.	Cuidam os autos de tomada de contas especial instaurada pelo Instituto Nacional do Seguro Social – INSS/Ministério da Previdência Social, em razão do prejuízo causado pelo Sr. Francisco Ricardo Lima Cruz, servidor da entidade à época da ocorrência das irregularidades apuradas no Processo Administrativo Disciplinar (PAD) 35048.000879/2008-93 - Relatório Final, de 10/12/2008, à peça 1, 16-41. 
HISTÓRICO 
2.	O motivo para a instauração da presente Tomada de Contas Especial foi a concessão irregular de benefícios com a validação, inclusão e alteração/majoração de vínculos fictícios e CTPS extemporânea, sem a devida busca pela comprovação da veracidade das informações, conforme verificado nas cópias das peças processuais intituladas Relatório de Auditoria (peça 1, p. 62-64, 72-78, 96-100, 114-120) , Relatório da Comissão de PAD (peça 1, 16-41) , Parecer Consultoria Jurídica do MPS (pela 1, p. 42-57) e Portaria de Penalidade (peça 1, p. 59) .
3.	A Comissão de Processo Administrativo Disciplinar (peça 1, 16-41) opinou pela aplicação da penalidade disciplinar de demissão ao Servidor Público já qualificado nos autos, sendo tal entendimento corroborado pela Consultoria Jurídica, consoante Parecer/CONJUR/MPS n° 23/2010 (pela 1, p. 42-57) . A aplicação da referida penalidade disciplinar de demissão foi efetivada por ato da autoridade competente, mediante a Portaria n° 46, de 27/1/2010 (peça 1, 59) , com fundamento no art. 117, inciso IX, por força do art. 132, inciso XIII da Lei n° 8.112, de 11/12/1990.
4.	O PAD nº 35048.000879/2008-93 apurou a irregularidade de trinta e cinco benefícios pagos indevidamente, dos quais somente 4 (quatro) fazem parte da presente tomada de contas especial (peça 2, p. 316 e 374) , relacionados aos seguintes beneficiários: Maria Miranda Albuquerque (CPF: XXX.545.263-XX) ; Pedro Félix Neto (falecido; CPF: XXX.742.813-XX) ; Raimunda Meneses de Souza (CPF: XXX.034.233-XX) ; e Teresinha Ribeiro Cruz (CPF: XXX.021.193-XX) .
5.	Verifica-se que foi dada oportunidade de defesa aos agentes responsabilizados, em obediência aos princípios constitucionais que asseguram o direito ao contraditório e à ampla defesa, tendo em vista a notificação à peça 2, p. 10, 94, 186, 192, 200-204 e 268. Quanto aos segurados, os Srs. Pedro Felix Neto, Maria Miranda Albuquerque, Raimunda Menezes de Souza e Terezinha Ribeiro Cruz não compareceram, tão pouco se manifestaram ou recolheram o valor do débito a eles imputados. Embora tenha sido emitida notificação de cobrança ao segurado Pedro Félix Neto, foi identificado ocorrência de óbito em 15/07/2008 (peça 1, p. 84) . As buscas por bens e inventário restaram infrutíferas (peça 1, p. 86-94) . 
6.	No Relatório de Tomada de Contas Especial (peça 2, p. 312-326) , em que os fatos estão circunstanciados, a responsabilidade pelo dano causado ao erário foi atribuída ao Sr. Francisco Ricardo Lima Cruz, solidariamente aos demais segurados: Pedro Felix Neto; Maria Miranda Albuquerque; Raimunda Menezes de Souza e Terezinha Ribeiro Cruz. 
7.	A inscrição em conta de responsabilidade, no Siafi, foi efetuada mediante a Nota de Sistema 2015NS000355, de 11/11/2015 (peça 2, p. 344) .
8.	A CGU, mediante Relatório de Auditoria (peça 2, p. 370-372) e Certificado de Auditoria (peça 2, p. 376) , concluiu pela irregularidade das contas do Sr. Francisco Ricardo Lima Cruz, solidariamente aos mencionados favorecidos com as concessões indevidas de benefícios previdenciários. Posteriormente, o Ministro de Estado do Trabalho e Previdência Social atestou haver tomado conhecimento desse posicionamento (peça 2, p. 380) .
EXAME TÉCNICO
9.	A instauração da presente Tomada de Contas Especial foi materializada prejuízo causado por fraude na concessão de benefícios previdenciários, conforme consignado no Relatório de Tomada de Contas Especial (peça 2, p. 312-314) , uma vez que foram constatadas as seguintes irregularidades:
Concessão de aposentadoria por idade e por tempo de contribuição a segurados vinculados ao RGPS, na Agência da Previdência Social Barbalha. No Estado do Ceará, com o artifício da inserção na contagem de tempo de contribuição de vínculos empregatícios sem a devida comprovação, vínculos empregatícios inautênticos; majoração de tempo de contribuição; inserção de salários de contribuição no teto máximo sem a devida comprovação (inexistentes) ; conversão indevida de tempo de contribuição tido como exercido em condições especiais para comum, sem do devido parecer médico pericial e/ou apresentação do formulário DSS 8036, preenchido pela empresa empregadora, descrevendo o exercício de atividades em condições especiais; conversão indevida de tempo de contribuição relativo a vínculos empregatícios sem a devida comprovação (fictícios) ; inserção na contagem de tempo de contribuição de contratos de trabalho com base em Carteira de Trabalho e Previdência Social - CTPS com registro de data de admissão e/ou demissão com sinais visíveis de rasuras (majorando o tempo de contribuição) , sem a observação de outros dados existentes na carteira ou realização de diligências; alteração de data de entrada do requerimento, inclusive, recaindo em um dia de domingo, com favorecimento para os segurados; inserção na contagem de tempo de contribuição de períodos como contribuinte individual sem a devida comprovação dos respectivos recolhimentos; concessão de aposentadoria por idade na condição de segurado especial, quando o requerente no período igual a carência exigida, exercia atividade remunerada não comprovando o efetivo exercício de atividade rural.
10.	 Da análise da documentação acostada aos autos, constata-se a responsabilização dos agentes envolvidos, conforme peça 1, p. 188-195 e 323-327, peça 2, p. 14-19 e 98-101, em que constam os documentos comprobatórios dos pagamentos/recebimentos indevidos (HISCRE) que serviram de base para a elaboração dos Demonstrativos de Débito (peça 1, p. 196-315; peça 1, p. 329 a peça 2, p. 4; peça 2, p. 20-88 e 102-180) , assim discriminado (peça 2, p. 316) :
	Responsável
	Francisco Ricardo Lima Cruz

	CPF
	XXX.957.113-XX 

	Fato ensejador
	FRAUDE – concessão irregular de benefícios com validação, inclusão, alteração/majoração de vínculos fictícios e aproveitamento de anotações em CTPS extemporânea.

	Nome Completo
	Nº do CPF
	Valor Original (R$) 

	Pedro Felix Neto (falecido) 
	XXX.742.813-XX
	157.797,17

	Maria Miranda Albuquerque
	XXX.545.263-XX
	18.667,33

	Raimunda Menezes de Souza
	XXX.034.233-XX
	19.273,33

	Terezinha Ribeiro Cruz
	XXX.021.193-XX
	19.533,33

	TOTAL
	215.271,16

11.	 O Relatório de Auditoria 97/2016 (peça 2, p. 370-372) , juntamente com o Relatório do Tomador de Contas (peça 2, p. 312-326) , concluiu que o Sr. Francisco Ricardo Lima Cruz e os beneficiários indicados no quadro acima, encontram-se solidariamente em débito com a Fazenda Nacional pelas importâncias descritas nos respectivos Demonstrativos de Débito.
12.	 A jurisprudência do Tribunal posiciona-se no sentido de excluir a responsabilidade dos beneficiários sempre que não restar demonstrado nos autos que o beneficiário agiu com dolo e em concurso com o agente público para a produção do dano (v. g. Acórdãos n.º 1.201/2011, 427/2012, 789/2012, 2580/2012, 325/2013, 509/2013, 859/2013, 2.369/2013, 3.626/2013, 235/2015, 237/2015; 337/2015, 339/2015 ,737/2015 e 1008/2015, todos do Plenário) .
13.	 A permanência dos beneficiários na relação processual da tomada de contas especial dependerá da comprovação de que, seja por dolo ou culpa, concorreram para a prática do ato fraudulento. Na condição de terceiro desvinculado da Administração e sem o dever legal de prestar contas, a submissão do segurado à jurisdição do TCU exigirá prova de que ele tenha contribuído de modo decisivo e em concurso com o agente público para a produção do dano. Do contrário, a jurisdição do TCU não os alcançará, nos termos do art. 16, § 2º, da Lei 8.443/92.
14.	 Por oportuno, reproduzo o excerto do voto para o Acórdão 1008/2015-TCU-Plenário:
3. Nesta Corte de Contas, foi considerada como responsável apenas a ex-servidora Maria Aparecida Machado, por inexistirem, nos autos, provas convincentes de que a segurada Maria Eni da Conceição Rosário agiu em conluio com a autora das fraudes em exame, conforme deliberado nos Acórdãos-TCU nº s 1.201/2011, 427/2012, 789/2012, 2580/2012, 325/2013, 509/2013, 859/2013, 2.369/2013, 3.626/2013, 235/2015, 237/2015; 337/2015, 339/2015 e 737/2015, todos do Plenário. Portanto, tal segurada deve ser excluída da relação processual, no âmbito do TCU.
 (...) 
14. Por fim relembro que, conforme visto no item 3 deste Voto, no âmbito desta Corte de Contas foi arrolada como responsável apenas a ex-servidora, por inexistirem provas convincentes de que a segurada agiu em conluio com a autora das fraudes.
15. Entretanto, no âmbito administrativo, caso haja constatação de que a referida segurada recebeu benefícios indevidos (o que pode ocorrer independentemente de dolo ou culpa) , tendo havido ou não a suspensão do pagamento, a decisão do Tribunal pela exclusão da segurada da relação processual, nestes autos, não impede a adoção de providências administrativas e/ou judiciais que a entidade prejudicada entender como cabíveis, com o objetivo de reaver aquilo que foi pago sem justa causa, ou seja, à míngua de fundamento jurídico.
Pelas razões expostas, acolhendo a proposta de mérito oferecida pela unidade técnica, com os ajustes propostos pelo Ministério Público junto ao Tribunal, adequada de acordo com os fundamentos lançados acima e os ajustes de forma, VOTO no sentido de que seja adotado o Acórdão que ora submeto a este Colegiado.
15.	 A análise do INSS permitiu concluir que houve condutas ilícitas das Sras. Maria Miranda Albuquerque e Raimunda Menezes de Sousa, uma vez que houve a comunicação de notitia criminis, conforme excerto a seguir da peça 2, p. 320:
14. Em 05/10/2015, a douta Procuradoria informou acerca da existência de notícia crime dos corresponsáveis listados abaixo:
• Maria Miranda Albuquerque: localizada Nota Técnica n° 090/2009, anexa às fls. 308 a 316 (peça 2, p. 216-232) , adotada como notitia criminis e enviada ao Ministério Público Federal - MPF e Departamento de Polícia Federal - DPF (fls. 317 e 318) (peça 2, p. 234 e 236) . Localizamos instauração de Inquérito Policial, registrado junto à Justiça Federal sob o n° 0000719-61.2011.4.05.8102, arquivado com a ressalva da possibilidade de desarquivamento nos termos do Art. 18 do Código de Processo Penal.
• Raimunda Menezes de Sousa: localizada Nota Técnica n° 080/2009, anexa às fls. 319 a 327 (peça 2, p. 238-254) , adotada como notitia criminis e enviada ao Ministério Público Federal - MPF e Departamento de Polícia Federal - DPF (fls. 328 e 329) (peça 2, p. 256 e 258) .
14.1 Quanto aos Srs. Pedro Felix Neto e Terezinha Ribeiro Cruz, não localizamos registro de inquéritos ou ações penais.
15. Em 16/10/2015, a douta Procuradoria informou sobre a existência de inscrição em Dívida Ativa conforme descriminado abaixo - fls. 336-344:
15.1 Pedro Félix Neto: Não foi localizada inscrição em Dívida Ativa ou ações de cobrança;
15.2 Maria Miranda Albuquerque: Não foi localizada inscrição em Dívida Ativa ou ações de cobrança;
15.3 Raimunda Menezes de Souza: Localizada inscrição em Dívida Ativa sob o n° 368403351 (fls. 346) e Ação de Execução Fiscal n° 24702-03.2010.8.06.0071/0 (fls. 345) ;
15.4 Terezinha Ribeiro Cruz: Não foi localizada inscrição em Dívida Ativa ou ações de cobrança
16.	 Da análise dos autos, não foi possível identificar qualquer elemento que prove que o Sr. Pedro Félix Neto (falecido; Certidão de óbito à peça 1, p. 84; as buscas por bens e inventário restaram infrutíferas, cf. peça 1, p. 86-94) e a Sra. Terezinha Ribeiro Cruz tenham agido em conluio com o servidor. Assim, ambos os beneficiários não serão incluídos na presente relação processual, imputando-se, em consequência, o débito ao Sr. Francisco Ricardo Lima Cruz e às Sras. Maria Miranda Albuquerque e Raimunda Menezes de Sousa.
17.	 Ressalta-se que a ausência de elementos que comprovem a participação dos segurados/beneficiários na prática do ato ilícito, quanto a ter agido de má-fé, adulterado documentos ou emitido declarações falsas, por exemplo, é suficiente para retirá-los do polo passivo da TCE, pois sobre eles não incidirá a jurisdição da Corte de Contas, segundo já observado. No entanto, no âmbito administrativo, se houver a constatação de que segurados/beneficiários receberam benefícios que não lhes eram devidos (o que pode ocorrer independentemente de dolo ou culpa) , tendo havido ou não a suspensão do pagamento, a decisão do Tribunal pela exclusão desses segurados da relação processual não impede a adoção de providências administrativas e/ou judiciais que a entidade prejudicada entender como cabíveis, com o objetivo de reaver aquilo que foi pago sem justa causa, ou seja, à míngua de fundamento jurídico. 
18.	 Ao final da presente TCE, considera-se oportuno comunicar ao Instituto Nacional do Seguro Social – INSS e à Procuradoria Geral Federal – PGF que a não inclusão dos beneficiários na presente relação processual não impede a adoção de providências administrativas e/ou judiciais com vistas a reaver valores que eventualmente foram indevidamente pagos aos referidos beneficiários.
19.	 Os autos tiveram instrução inicial nesta Secex/CE (peça 10) com proposta de citação dos responsáveis listados no quadro abaixo, onde constam as peças do ofício de citação, aviso de recebimento e apresentação das alegações de defesa:
	Responsável
	Ofício de Citação (peça) 
	Aviso de Recebimento (peça) 
	Alegações de defesa (peça) 

	Francisco Ricardo Lima Cruz
	26
	27
	Revel

	Maria Miranda Albuquerque
	14
	21
	22

	Raimunda Meneses de Souza
	12
	19
	Revel

Fonte: elaboração própria
Da revelia dos Sr. Francisco Ricardo Lima Cruz e Sra Raimunda Meneses de Souza
20.	 A despeito da aplicação da revelia, devem ser considerados os elementos já constantes dos autos, os quais podem, inclusive, levar a um juízo favorável ao responsável revel. Há de se frisar que, nos processos do TCU, a revelia não implica a presunção de que sejam verdadeiras todas as imputações levantadas contra os responsáveis, diferentemente do que ocorre no processo civil, em que o não comparecimento do réu aos autos leva à presunção da verdade dos fatos narrados pelo autor. 
21.	 Assim, independentemente da revelia, a avaliação da responsabilidade do agente nos processos desta Corte não prescinde dos elementos existentes nos autos ou para ele carreados, uma vez que são regidos pelo Princípio da Verdade Material (Acórdão 1128/2011-TCU-Plenário, 1737/2011-TCU Plenário, 341/2010-TCU-2ª Câmara, 1732/2009-TCU-2ª Câmara, 1308/2008-TCU-2ª Câmara e 2117/2008-TCU-1ª Câmara) .
22.	 Neste sentido, compulsando os elementos existentes nos autos, não se identificam documentos que afastem a culpabilidade dos responsáveis Sr. Francisco Ricardo Lima Cruz e Sra. Raimunda Meneses de Souza. Haja vista o corpo probatório acostado aos autos, do qual se presumem autênticas as condutas omissivas imputadas aos responsáveis e, ante o desinteresse destes em apresentarem elementos de defesa, persiste o grau de reprovação dos ilícitos apontados, devendo-se prosseguir os autos na situação em que se encontram.
Alegações de defesa apresentada Maria Miranda Albuquerque (peça 22) 
23.	 A responsável, por meio de seu procurador constituído, argumenta que, diante da legislação previdenciária, o suposto ato praticado já se encontra prescrito, tendo em vista que o prazo máximo para revisão de benefícios é de cinco anos para os benefícios concedidos até 2003, como no presente caso, não podendo, portanto, a Autarquia Previdenciária revisar e nem cobrar valores decorrente de atos administrativos praticados antes de 2003.
24.	 Por fim, defende-se que, apesar da suposta solidariedade do débito, não ficou comprovado que deu causa ou colaborou com suposto ato irregular que culminou com a apuração dos valores que estão sendo lhe imputados. 
Análise
24.	 Sobre o tema, cabe esclarecer que, conforme jurisprudência consolidada nesta Corte, tratando-se de pagamento irregular de benefício previdenciário de natureza continuada, o termo inicial para a contagem do prazo da prescrição da pretensão punitiva do TCU será a data do último pagamento indevidamente realizado (Acórdão 1641/2016-TCU-Plenário) .
25.	 No presente caso, deve-se atentar para o fato de que o último pagamento irregular ocorreu em 6/12/2007 (peça 10, p. 7) .
 26. Logo, a pretensão punitiva estaria prescrita em 6/12/2017, observando-se o prazo de dez anos previsto no art. 205 do Código Civil. Cabe frisar, que o recorrente foi devidamente citado por esta Corte de Contas em 2/1/2007, interrompendo-se, assim, o prazo prescricional. .
27.	 Dessa forma, a pretensão punitiva do Tribunal de Contas da União subordina-se ao prazo geral de prescrição indicado no artigo 205 do Código Civil, contado da data do último pagamento indevidamente realizado, tratando-se de pagamento irregular de benefício previdenciário de natureza continuada.
28. Conforme disposto no subitem 9.1.7 do Acórdão 1441/2016-TCU-Plenário, esta Corte assentou que: a) a prescrição da pretensão punitiva é a decenal, disposta no art. 205 do Código Civil, com regramento intertemporal no art. 2.028 da mesma codificação normativa; b) o termo inicial é a data da ocorrência da irregularidade sancionada; e c) a contagem do prazo prescricional é interrompida, uma única vez, na data do ato que ordenar a audiência, citação ou oitiva da parte, retomando-se a contagem no mesmo dia da interrupção.
29.	 No voto condutor do Acórdão 2900/2014-TCU-Plenário, o relator, acolhendo o entendimento há muito sedimentado, aduziu:
12. Quanto aos argumentos da [...] destaco, em síntese, que: a) o Tribunal possui entendimento acerca da inaplicabilidade da decadência quinquenal do art. 54 da Lei 9.784/1999 aos processos de controle externo (decisão 1.020/2000-Plenário) ; o TCU considera que a lei reguladora do processo administrativo não tem aplicação obrigatória a seus processos; o Supremo Tribunal Federal, por unanimidade, afirmou a inaplicabilidade da decadência do art. 54 da Lei 9.784/1999 a processo de controle externo ao julgar o mandado de segurança 24.958;
30.	 O mesmo raciocínio que respalda a inaplicabilidade do prazo decadencial estatuído na Lei 9.784/99 aos processos de controle externo também serve para afastar a incidência sobre essa espécie de processo do prazo decadencial do art. 103-A da Lei 8.213/91, acrescentado pela Lei 10.839/04, que fixou em 10 (dez) anos o prazo para o INSS rever os seus atos de que decorram efeitos favoráveis aos beneficiários.
31. Quanto à alegação de que não ficou comprovado que participou do suposto ato irregular, diferentemente do defendido pela responsável, a análise realizada pelo INSS permitiu concluir que houve condutas ilícitas praticadas pelas Sra. Maria Miranda Albuquerque, uma vez que houve a comunicação de notitia criminis, conforme excerto a seguir da peça 2, p. 320:
Maria Miranda Albuquerque: localizada Nota Técnica n° 090/2009, anexa às fls. 308 a 316 (peça 2, p. 216-232) , adotada como notitia criminis e enviada ao Ministério Público Federal - MPF e Departamento de Polícia Federal - DPF (fls. 317 e 318) (peça 2, p. 234 e 236) . Localizamos instauração de Inquérito Policial, registrado junto à Justiça Federal sob o n° 0000719-61.2011.4.05.8102, arquivado com a ressalva da possibilidade de desarquivamento nos termos do Art. 18 do Código de Processo Penal.
32.	 Nesse sentido, verifica-se que as alegações de defesa apresentadas pela responsável não foram suficientes para afastar a irregularidade que lhe fora imputada.
CONCLUSÃO
33.	 Apesar de os Srs. Francisco Ricardo Lima Cruz e Raimunda Meneses de Souza terem tomado ciência do expediente que lhes fora encaminhado, conforme atestam os avisos de recebimento (AR) que compõem as peças 27, 19, não atenderam a citação e não se manifestaram quanto às irregularidades verificadas.
34.	 Diante da revelia dos responsáveis e inexistindo nos autos elementos que permitam concluir pela ocorrência de boa-fé ou de outros excludentes de culpabilidade em suas condutas, propõe-se que suas contas sejam julgadas irregulares e que a eles sejam imputados débitos, bem como que lhe seja aplicada a multa prevista no art. 57 da Lei 8.443/1992.
35.	 Quanto à análise das alegações de defesa apresentadas pela Sra. Maria Miranda Albuquerque, propõe-se rejeitá-las uma vez que não foram suficientes para sanear as irregularidades a ela atribuída. Desse modo, suas contas devem ser julgadas irregulares, nos termos do art. 202, § 6º, do Regimento Interno/TCU, procedendo-se à sua condenação em débito e à aplicação da multa prevista no art. 57 da Lei 8.443/1992. 
36.	 Por fim, entende-se também pertinente propor a autorização da cobrança judicial da dívida, conforme previsto no art. 28, inciso II da Lei 8.443, de 1992, caso não atendida a notificação, e a determinação do encaminhamento de cópia da deliberação que vier a ser proferida ao INSS e à Procuradoria da República no Estado do Ceará, com fundamento no § 3º do art. 16 da Lei 8.443, de 1992.
PROPOSTA DE ENCAMINHAMENTO
37.	 Ante o exposto, submetemos os autos à consideração superior com proposta de:
a) considerar revéis os Sr. Francisco Ricardo Lima Cruz (CPF XXX.957.113-XX) e a Sra. Raimunda Meneses de Souza (CPF XXX.034.233-XX) , nos art. termos do 12, § 3º, da Lei 8.443/1992;
b) com fundamento nos arts. 1º, inciso I, 16, inciso III, alínea “d”, e § 2º da Lei 8.443/1992 c/c os arts. 19 e 23, inciso III, da mesma Lei, e com arts. 1º, inciso I, 209, inciso IV, e § 5º, 210 e 214, inciso III, do Regimento Interno, julgar irregulares as contas do Sr. Francisco Ricardo Lima Cruz (CPF XXX.957.113-XX) e da Sra. Maria Miranda Albuquerque (CPF XXX.545.263-XX) , condenando-os, em solidariedade, ao pagamento das quantias abaixo especificadas, fixando-lhe o prazo de 15 (quinze) dias, a contar das notificações, para comprovarem, perante o Tribunal (art. 214, inciso III, alínea “a”, do Regimento Interno) , o recolhimento das dívidas aos cofres do Instituto Nacional de Seguro Social - INSS, atualizadas monetariamente e acrescidas dos juros de mora, calculados a partir das respectivas datas discriminadas, até a data dos  recolhimentos, na forma prevista na legislação em vigor:	
Beneficiária: Maria Miranda Albuquerque
 (relação de débito: peça: 2, p. 6-8) 
	DATA DA OCORRÊNCIA
	VALOR ORIGINAL (R$) 

	7/3/2003
	177,33

	7/4/2003
	200,00

	7/5/2003
	240,00

	12/6/2003
	240,00

	4/7/2003
	240,00

	6/8/2003
	240,00

	8/9/2003
	240,00

	6/10/2003
	240,00

	7/11/2003
	240,00

	5/12/2003
	220,00

	5/12/2003
	240,00

	8/1/2004
	240,00

	5/2/2004
	240,00

	4/3/2004
	240,00

	6/4/2004
	240,00

	6/5/2004
	240,00

	4/6/2004
	260,00

	6/7/2004
	260,00

	6/8/2004
	260,00

	6/9/2004
	260,00

	7/10/2004
	260,00

	8/11/2004
	260,00

	6/12/2004
	260,00

	6/12/2004
	260,00

	6/1/2005
	260,00

	9/2/2005
	260,00

	4/3/2005
	260,00

	7/4/2005
	260,00

	5/5/2005
	260,00

	8/6/2005
	300,00

	6/7/2005
	300,00

	4/8/2005
	300,00

	8/9/2005
	300,00

	6/10/2005
	300,00

	8/11/2005
	300,00

	6/12/2005
	300,00

	6/12/2005
	300,00

	9/1/2006
	300,00

	6/2/2006
	300,00

	6/3/2006
	300,00

	6/4/2006
	300,00

	8/5/2006
	350,00

	6/6/2006
	350,00

	7/7/2006
	350,00

	7/8/2006
	350,00

	6/9/2006
	175,00

	6/9/2006
	350,00

	5/10/2006
	350,00

	7/11/2006
	350,00

	7/12/2006
	175,00

	7/12/2006
	350,00

	5/1/2007
	350,00

	6/2/2007
	350,00

	6/3/2007
	350,00

	9/4/2007
	350,00

	7/5/2007
	380,00

	6/6/2007
	380,00

	5/7/2007
	380,00

	6/8/2007
	380,00

	6/9/2007
	190,00

	6/9/2007
	380,00

	5/10/2007
	380,00

	7/11/2007
	380,00

	6/12/2007
	190,00

	6/12/2007
	380,00

c) com fundamento nos arts. 1º, inciso I, 16, inciso III, alínea “d”, e § 2º da Lei 8.443/1992 c/c os arts. 19 e 23, inciso III, da mesma Lei, e com arts. 1º, inciso I, 209, inciso IV, e § 5º, 210 e 214, inciso III, do Regimento Interno, julgar irregulares as contas do Sr. Francisco Ricardo Lima Cruz (CPF XXX.957.113-XX) e da Raimunda Menezes de Souza (CPF XXX.034.233-XX) , condenando-os, em solidariedade, ao pagamento das quantias abaixo especificadas, fixando-lhe o prazo de 15 (quinze) dias, a contar das notificações, para comprovarem, perante o Tribunal (art. 214, inciso III, alínea “a”, do Regimento Interno) , o recolhimento das dívidas aos cofres do Instituto Nacional de Seguro Social - INSS, atualizadas monetariamente e acrescidas dos juros de mora, calculados a partir das respectivas datas discriminadas, até a data dos  recolhimentos, na forma prevista na legislação em vigor:	
Beneficiária: Raimunda Menezes de Souza
 (relação de débito: peça: 2, p. 90-92) 
	DATA DA OCORRÊNCIA
	VALOR ORIGINAL (R$) 

	20/5/2003
	100,00

	20/5/2003
	240,00

	20/5/2003
	1.813,33

	20/6/2003
	240,00

	21/7/2003
	240,00

	8/8/2003
	240,00

	5/9/2003
	240,00

	7/10/2003
	240,00

	7/11/2003
	240,00

	5/12/2003
	240,00

	5/12/2003
	240,00

	8/1/2004
	240,00

	6/2/2004
	240,00

	5/3/2004
	240,00

	7/4/2004
	240,00

	7/5/2004
	240,00

	7/6/2004
	260,00

	7/7/2004
	260,00

	6/8/2004
	260,00

	8/9/2004
	260,00

	7/10/2004
	260,00

	8/11/2004
	260,00

	7/12/2004
	260,00

	7/12/2004
	260,00

	7/1/2005
	260,00

	9/2/2005
	260,00

	7/3/2005
	260,00

	7/4/2005
	260,00

	6/5/2005
	260,00

	7/6/2005
	300,00

	7/7/2005
	300,00

	5/8/2005
	300,00

	8/9/2005
	300,00

	7/10/2005
	300,00

	8/11/2005
	300,00

	7/12/2005
	300,00

	7/12/2005
	300,00

	6/1/2006
	300,00

	7/2/2006
	300,00

	7/3/2006
	300,00

	7/4/2006
	300,00

	8/5/2006
	350,00

	7/6/2006
	350,00

	7/7/2006
	350,00

	7/8/2006
	350,00

	8/9/2006
	175,00

	8/9/2006
	350,00

	6/10/2006
	350,00

	8/11/2006
	350,00

	7/12/2006
	175,00

	7/12/2006
	350,00

	8/1/2007
	350,00

	7/2/2007
	350,00

	7/3/2007
	350,00

	9/4/2007
	350,00

	8/5/2007
	380,00

	8/6/2007
	380,00

	6/7/2007
	380,00

	7/8/2007
	380,00

	10/9/2007
	190,00

	10/9/2007
	380,00

	5/10/2007
	380,00

d) com fundamento nos arts. 1º, inciso I, 16, inciso III, alínea “d”, e § 2º da Lei 8.443/1992 c/c os arts. 19 e 23, inciso III, da mesma Lei, e com arts. 1º, inciso I, 209, inciso IV, e § 5º, 210 e 214, inciso III, do Regimento Interno, que sejam julgadas irregulares as contas do Sr. Francisco Ricardo Lima Cruz (CPF XXX.957.113-XX) , condenando-o ao pagamento da importância abaixo especificada, fixando-lhe o prazo de 15 (quinze) dias, a contar da notificação, para comprovar, perante o Tribunal (art. 214, inciso III, alínea “a”, do Regimento Interno) , o recolhimento das dívidas aos cofres do  Instituto Nacional de Seguro Social - INSS, atualizadas monetariamente e acrescidas dos juros de mora, calculado a partir da data discriminada, até a data dos recolhimento, na forma prevista na legislação em vigor, em decorrência da concessão irregular dos seguintes benefícios previdenciários:
Beneficiário: Pedro Félix Neto
                    (relação de débito: peça: 1, p. 317-321) 
	DATA DA OCORRÊNCIA
	VALOR ORIGINAL (R$) 

	24/5/1999
	999,61

	24/5/1999
	1.666,01

	9/6/1999
	999,61

	8/7/1999
	1.014,70

	6/8/1999
	1.014,70

	8/9/1999
	1.014,70

	7/10/1999
	1.014,70

	8/11/1999
	1.014,70

	9/12/1999
	930,14

	9/12/1999
	1.014,70

	10/1/2000
	1.014,70

	7/2/2000
	1.014,70

	9/3/2000
	1.014,70

	7/4/2000
	1.014,70

	8/5/2000
	1.014,70

	8/6/2000
	1.014,70

	7/7/2000
	1.073,65

	7/8/2000
	1.073,65

	8/9/2000
	1.073,65

	6/10/2000
	1.073,65

	8/11/2000
	1.073,65

	7/12/2000
	1.073,65

	7/12/2000
	1.073,65

	8/1/2001
	1.073,65

	7/2/2001
	1.073,65

	7/3/2001
	1.073,65

	6/4/2001
	1.073,65

	8/5/2001
	1.073,65

	7/6/2001
	1.073,65

	6/7/2001
	1.155,89

	7/8/2001
	1.155,89

	10/9/2001
	1.155,89

	5/10/2001
	1.155,89

	8/11/2001
	1.155,89

	7/12/2001
	1.155,89

	7/12/2001
	1.155,89

	8/1/2002
	1.155,89

	7/2/2002
	1.155,89

	7/3/2002
	1.155,89

	5/4/2002
	1.155,89

	8/5/2002
	1.155,89

	7/6/2002
	1.155,89

	5/7/2002
	1.262,23

	7/8/2002
	1.262,23

	6/9/2002
	1.262,23

	7/10/2002
	1.262,23

	7/11/2002
	1.262,23

	6/12/2002
	1.262,23

	6/12/2002
	1.262,23

	8/1/2003
	1.262,23

	7/2/2003
	1.262,23

	11/3/2003
	1.262,23

	7/4/2003
	1.262,23

	8/5/2003
	1.262,23

	6/6/2003
	1.262,23

	7/7/2003
	1.511,01

	7/8/2003
	1.511,01

	5/9/2003
	1.511,01

	7/10/2003
	1.511,01

	7/11/2003
	1.511,01

	5/12/2003
	1.511,01

	5/12/2003
	1.511,01

	8/1/2004
	1.511,01

	6/2/2004
	1.511,01

	5/3/2004
	1.511,01

	7/4/2004
	1.511,01

	7/5/2004
	1.511,01

	7/6/2004
	1.579,45

	7/7/2004
	1.579,45

	6/8/2004
	1.579,45

	8/9/2004
	1.579,45

	7/10/2004
	1.579,45

	8/11/2004
	1.579,45

	7/12/2004
	1.579,45

	7/12/2004
	1.579,45

	7/1/2005
	1.579,45

	9/2/2005
	1.579,45

	7/3/2005
	1.579,45

	7/4/2005
	1.579,45

	6/5/2005
	1.579,45

	7/6/2005
	1.679,82

	7/7/2005
	1.679,82

	5/8/2005
	1.679,82

	8/9/2005
	1.679,82

	7/10/2005
	1.679,82

	8/11/2005
	1.679,82

	7/12/2005
	1.679,82

	7/12/2005
	1.679,82

	6/1/2006
	1.679,82

	7/2/2006
	1.679,82

	7/3/2006
	1.679,82

	8/3/2006
	2.034,60

	7/4/2006
	1.679,82

	8/5/2006
	1.763,81

	7/6/2006
	1.763,81

	7/7/2006
	1.763,81

	7/8/2006
	1.763,81

	8/9/2006
	881,90

	8/9/2006
	1.763,81

	6/10/2006
	1.763,97

	8/11/2006
	1.763,97

	7/12/2006
	882,07

	7/12/2006
	1.763,97

	8/1/2007
	1.763,97

	7/2/2007
	1.763,97

	7/3/2007
	1.763,97

	9/4/2007
	1.763,97

	8/5/2007
	1.822,18

	8/6/2007
	1.822,18

	6/7/2007
	1.822,18

	7/8/2007
	1.822,18

	10/9/2007
	911,09

	10/9/2007
	1.822,18

	5/10/2007
	1.822,18

Beneficiária: Terezinha Ribeiro Cruz
 (relação de débito: peça: 2, p. 182-184) 
	DATA DA OCORRÊNCIA
	VALOR ORIGINAL (R$) 

	20/8/2002
	93,33

	3/9/2002
	200,00

	2/10/2002
	200,00

	5/11/2002
	200,00

	3/12/2002
	100,00

	3/12/2002
	200,00

	3/1/2003
	200,00

	4/2/2003
	200,00

	6/3/2003
	200,00

	2/4/2003
	200,00

	5/5/2003
	240,00

	3/6/2003
	240,00

	2/7/2003
	240,00

	4/8/2003
	240,00

	3/9/2003
	240,00

	3/10/2003
	240,00

	4/11/2003
	240,00

	2/12/2003
	240,00

	2/12/2003
	240,00

	5/1/2004
	240,00

	3/2/2004
	240,00

	2/3/2004
	240,00

	2/4/2004
	240,00

	4/5/2004
	240,00

	2/6/2004
	260,00

	2/7/2004
	260,00

	3/8/2004
	260,00

	2/9/2004
	260,00

	4/10/2004
	260,00

	3/11/2004
	260,00

	2/12/2004
	260,00

	2/12/2004
	260,00

	4/1/2005
	260,00

	2/2/2005
	260,00

	2/3/2005
	260,00

	4/4/2005
	260,00

	3/5/2005
	260,00

	2/6/2005
	300,00

	4/7/2005
	300,00

	2/8/2005
	300,00

	2/9/2005
	300,00

	4/10/2005
	300,00

	3/11/2005
	300,00

	2/12/2005
	300,00

	2/12/2005
	300,00

	3/1/2006
	300,00

	2/2/2006
	300,00

	2/3/2006
	300,00

	4/4/2006
	300,00

	3/5/2006
	350,00

	2/6/2006
	350,00

	4/7/2006
	350,00

	2/8/2006
	350,00

	4/9/2006
	175,00

	4/9/2006
	350,00

	3/10/2006
	350,00

	3/11/2006
	350,00

	4/12/2006
	175,00

	4/12/2006
	350,00

	3/1/2007
	350,00

	2/2/2007
	350,00

	2/3/2007
	350,00

	3/4/2007
	350,00

	3/5/2007
	380,00

	4/6/2007
	380,00

	3/7/2007
	380,00

	2/8/2007
	380,00

	4/9/2007
	190,00

	4/9/2007
	380,00

	2/10/2007
	380,00

	5/11/2007
	380,00

e) aplicar ao Sr. Francisco Ricardo Lima Cruz (CPF XXX.957.113-XX) , Sra. Raimunda Menezes de Souza (CPF XXX.034.233-XX) e Sra Maria Miranda Albuquerque (CPF XXX.545.263-XX) , a multa prevista no art. 57 da Lei 8.443/1992 c/c o art. 267 do Regimento Interno, com a fixação do prazo de quinze dias, a contar das notificações, para comprovar, perante o Tribunal (art. 214, inciso III, alínea “a”, do Regimento Interno) , o recolhimento da dívida aos cofres do Tesouro Nacional, atualizada monetariamente desde a data do acórdão que vier a ser proferido até a do efetivo recolhimento, se for paga após o vencimento, na forma da legislação em vigor;
f) autorizar, desde logo, a cobrança judicial das dívidas, caso não atendidas as notificações, nos termos do art. 28, inciso II, da Lei 8.443/92; 
g) autorizar, se solicitado, o pagamento da dívida em até 36 (trinta e seis) parcelas mensais e consecutivas, nos termos do art. 26 da Lei 8.443/1992 c/c o art. 217 do Regimento Interno, fixando-lhes o prazo de quinze dias, a contar do recebimento das notificação, para comprovar perante o Tribunal o recolhimento da primeira parcela, e de trinta dias, a contar da parcela anterior, para comprovarem os recolhimentos das demais parcelas, devendo incidir sobre cada valor mensal, atualizado monetariamente com os acréscimos legais, na forma prevista na legislação em vigor. A falta de pagamento de qualquer parcela importará no vencimento antecipado do saldo devedor (§ 2º do art. 217 do Regimento Interno do Tribunal) , sem prejuízo das demais medidas legais;
h) encaminhar cópia da deliberação que vier a ser proferida, bem como do relatório e do voto que a fundamentarem, ao Procurador-Chefe da Procuradoria da República no Estado do Ceará, nos termos do § 3º do art. 16 da Lei 8.443/1992 c/c o § 7º do art. 209 do Regimento Interno do TCU, para adoção das medidas que entender cabíveis;
i) comunicar ao Instituto Nacional do Seguro Social e à Procuradoria Geral Federal que a decisão pela exclusão dos segurados beneficiados não impede a adoção de providências administrativas e/ou judiciais com vistas a reaver valores que eventualmente foram pagos a esses segurados em razão das concessões irregulares de benefícios previdenciários.
	É o relatório.

Francisco Eldo de Sousa (OAB/CE 13.330).

Procuradora-Geral Cristina Machado da Costa e Silva.

TOMADA DE CONTAS ESPECIAL. CONCESSÃO FRAUDULENTA DE BENEFÍCIO. AUSÊNCIA DE INDÍCIOS DA PARTICIPAÇÃO DOS BENEFICIÁRIOS NOS ATOS IRREGULARES. EXCLUSÃO DA RELAÇÃO PROCESSUAL. RESPONSABILIDADE DO EX-SERVIDOR DA AUTARQUIA. IRREGULARIDADE DE SUAS CONTAS, DÉBITO, MULTA E PENA DE INABILITAÇÃO.

TOMADA DE CONTAS ESPECIAL (TCE)

Secretaria de Controle Externo de Tomada de Contas Especial (SecexTCE).

A presente tomada de contas especial foi instaurada pela Gerência Executiva do Instituto Nacional do Seguro Social (INSS) em razão do prejuízo causado pelo Sr. Francisco Ricardo Lima Cruz, servidor da entidade em decorrência da concessão irregular de benefícios previdenciários.
No relatório final da comissão de PAD (peça 1, p. 16-41) ficou demonstrada a ocorrência de concessão irregular de benefícios com a validação, inclusão e alteração/majoração de vínculos fictícios e CTPS extemporânea, sem a devida busca pela comprovação da veracidade das informações, conforme verificado nas cópias das peças processuais intituladas Relatório de Auditoria (peça 1, p. 62-64, 72-78, 96-100, 114-120) , Relatório da Comissão de PAD (peça 1, 16-41) , Parecer Consultoria Jurídica do MPS (pela 1, p. 42-57) e Portaria de Penalidade (peça 1, p. 59) .
O relatório final do tomador de contas (peça 2, p. 312-326) concluiu pela responsabilização do ex-servidor Francisco Ricardo Lima Cruz, solidariamente aos demais segurados: Pedro Felix Neto; Maria Miranda Albuquerque; Raimunda Menezes de Souza e Terezinha Ribeiro Cruz.
Em face do insucesso na obtenção de ressarcimento dos valores pagos indevidamente, ante o não atendimento das notificações expedidas aos servidores e beneficiários e eventualmente intermediários dos atos irregulares, o INSS fracionou o exame das irregularidades, originalmente apuradas no PAD 35048.Processo 000879/2008-93, em diversos processos de tomada de contas especial, tratando o presente feito dos benefícios concedidos aos beneficiários já mencionados.
No âmbito deste Tribunal, a unidade técnica optou por incluir no polo passivo da relação processual as Sras. Maria Miranda Albuquerque e Raimunda Menezes de Sousa, considerando suas participações nas fraudes, caracterizadas na notitia criminis enviada ao Ministério Público Federal e Departamento de Polícia Federal.
Em relação aos Srs. Pedro Felix Neto e Terezinha Ribeiro Cruz não há nos autos elementos que permitam concluir que tenham agido em conluio com o servidor, motivo pelo qual não foram incluídos na presente relação processual.
Instados a se pronunciar nos autos, conforme avisos de recebimento acostados aos autos às peças 19, 21 e 27, somente a Sra. Maria Miranda Albuquerque apresentou defesa (peça 22) , ao passo que os Srs. Francisco Ricardo Lima Cruz e Raimunda Meneses de Souza deixaram transcorrer in albis o prazo regimental fixado, motivo pelo qual devem ser considerados revéis, nos termos do art. 12, § 3º, da Lei 8.443/1992.
A unidade técnica propôs a rejeição das alegações de defesa da Sra. Maria Albuquerque e o julgamento pela irregularidade de suas contas e das dos demais responsáveis, a condenação dos responsáveis citados à devolução do prejuízo apurado e a aplicação de multa, fundada no art. 57 da Lei 8.443/1992.
A representante do MPTCU, neste ato representado pela Procuradora-Geral Cristina Machado da Costa e Silva, aquiesceu, em essência, à proposta da unidade técnica.
Concordo com as conclusões da unidade técnica, cuja análise incorporo, desde já, às minhas razões de decidir, à exceção da responsabilização das beneficiárias Maria Miranda Albuquerque e Raimunda Menezes de Sousa, pelos motivos a seguir explanados. 
Não há motivos para responsabilizar os segurados beneficiários Pedro Felix Neto e Terezinha Ribeiro Cruz pelas irregularidades, tendo em vista a ausência de elementos, nestes autos, capazes de atribuir a estes a efetiva participação na fraude em exame, na linha da jurisprudência deste Tribunal, conforme Acórdãos do Plenário 859/2013, 2.369/2013, 2.449/2013, 2.553/2013, 3.038/2013, 3.112/2013 e 3.626/2013, motivo pelo qual aquiesço à proposta de suas não inclusões na presente relação processual. 
Quanto às seguradas Maria Miranda Albuquerque e Raimunda Menezes de Sousa entendo que inexistem igualmente indícios de suas participações nas fraudes em exame.
As Notas Técnicas emitidas pela Procuradoria Federal Especializada do INSS (peça 2, p. 216-232 e 238-254) acerca dos benefícios irregularmente concedidos às beneficiárias em questão e que lastrearam o encaminhamento de notitia criminis à Polícia Federal e ao Ministério Público Federal, não apontam para a efetiva participação das mesmas nas fraudes apuradas. Tais documentos limitam-se a apresentar a fraude, sem mencionar que indícios apontariam para a atuação das referidas beneficiárias no ato ilícito.
Destaco que em ambos os casos as respectivas ações foram arquivadas com base no art. 18 do Código de Processo Penal (peça 2, p. 290 e 320) , cujo teor transcrevo a seguir:
Art. 18. Depois de ordenado o arquivamento do inquérito pela autoridade judiciária, por falta de base para a denúncia, a autoridade policial poderá proceder a novas pesquisas, se de outras provas tiver notícia.
Não há nos autos outros elementos que possam corroborar a conclusão de que as Sras. Maria Miranda Albuquerque e Raimunda Menezes de Sousa participaram ativamente das fraudes em exame, motivo pelo qual, na linha da jurisprudência deste Tribunal, entendo que devam ser as mesmas excluídas da relação processual.
Quanto aos demais pontos, acompanho a manifestação da unidade técnica.
De início, aplico ao Sr. Francisco Ricardo Lima Cruz os efeitos da revelia previstos no art. 12, § 3º, da Lei 8.443/1992.
No caso vertente, verificou-se a concessão irregular de benefícios, utilizando-se de informações fictícias.
A Comissão de Processo Administrativo Disciplinar apurou que o ex-servidor do INSS concedia os benefícios questionados com o artifício da inserção de vínculos empregatícios sem a devida comprovação; vínculos empregatícios inautênticos; majoração de tempo de contribuição; inserção de salários de contribuição no teto máximo sem a devida comprovação (inexistentes) ; conversão indevida de tempo de contribuição tido como exercido em condições especiais para comum, sem do devido parecer médico pericial e/ou apresentação do formulário próprio; contagem de tempo com base em documentos com sinais visíveis de rasuras; contagem de tempo sem a devida comprovação de recolhimentos; alteração da data de entrada do requerimento do benefício de forma a favorecer o segurado; e concessão de aposentadoria por idade na condição de segurado especial sem o preenchimento dos requisitos devidos.
Diante disso, foi o responsável demitido de seu cargo no quadro de pessoal do INSS, conforme ato acostado aos autos à peça 1, p. 59.
Nesses termos, considerando a força probatória dos elementos constantes dos autos, principalmente no que diz respeito à demonstração de que a conduta do responsável foi determinante para a consecução do dano ao erário apurado na presente TCE, manifesto-me favoravelmente à proposição uniforme contida nos pareceres precedentes de se julgar irregulares as suas contas, condenando-o ao ressarcimento do prejuízo ao erário identificado, além do pagamento de multa fundada no art. 57 da Lei 8.443/1992. 
Quanto à aplicação das penalidades de multa e de inabilitação para o exercício de cargo em comissão ou função de confiança no âmbito da Administração Pública, acompanho a jurisprudência majoritária desta Corte de Contas, no sentido de considerar como termo inicial para a contagem do prazo prescricional da pretensão punitiva a data do último pagamento indevidamente realizado, conforme Acórdão 70/2017-TCU-Plenário, 1.641/2016-TCU-Plenário e 2.330/2016-TCU-Plenário.
Nessa linha de raciocínio, entendo não ocorrida a prescrição da pretensão punitiva. Na data do ato que autorizou a citação da responsável, em 18/7/2016 (peça 11) , não havia ainda transcorrido o prazo decenal da prescrição, conforme regra estabelecida nos artigos 205 e 2028 do Código Civil, aplicável subsidiariamente neste Tribunal, considerado que os questionados benefícios se estenderam até 6/12/2017.
Julgo que a gravidade da conduta tratada nos autos justifica a inabilitação do ex-servidor do INSS para o exercício de cargo em comissão ou função de confiança no âmbito da Administração Pública Federal, nos termos do art. 60 da Lei 8.443/1992.
	Dessa forma, VOTO pela adoção da minuta de acórdão que trago à consideração deste colegiado.
TCU, Sala das Sessões Ministro Luciano Brandão Alves de Souza, em 19 de junho de 2019.
Ministro VITAL DO RÊGO 
Relator